【裁判字號】    95,選訴,21
【裁判日期】    950317
【裁判案由】    違反公職人員選舉罷免法等
【裁判全文】
臺灣彰化地方法院刑事判決              95年度選訴字第21號
公  訴  人  臺灣彰化地方法院檢察署檢察官
被      告  戊○○
選任辯護人  葉玲秀律師
上列被告因違反公職人員選舉罷免法案件，經檢察官提起公訴（
94年度選偵字第124 號），本院判決如下：
    主  文
戊○○連續對於有投票權之人，交付賄賂，而約其投票權為一定
之行使，處有期徒刑伍月，如易科罰金，以佰元折算壹日。褫
奪公權壹年。緩刑貳年。
戊○○用以交付賄賂之現金新臺幣壹萬玖仟元（含扣案之新臺幣
伍仟伍佰元）及扣案之賄選名單貳紙，均沒收。
    事  實
一、戊○○因原任之彰化縣線西鄉鄉長黃弘耀對其請託之事均熱
    心協助，兩人又有宗親關係，是當黃弘耀參與民國94年12月
    3 日舉行之彰化縣線西鄉鄉長選舉尋求連任時，為使黃弘耀
    （依卷內證據無法證明該候選人知情）得以於該次選舉中順
    利當選，竟基於交付賄賂使他人為投票權一定行使之概括犯
    意，以自備之現金，於94年11月29日，分別前往如附表所示
    之地點，連續向甲○○、丙○○、丁○○、乙○○（以上4
    人已由本院另行審結）、郭如珪、吳添枝、林朝連、黃朝枝
    及張桂花（以上5 人均由檢察官另為緩起訴處分）等具有投
    票權之人，表明希望彼等於94年12月3 日選舉日投票支持黃
    弘耀之來意，並依各該投票權人家中實際具有投票權之人數
    ，以每票新臺幣（下同）500 元之代價，分別交付如附表所
    示之賄賂金額予彼等收受，作為投票支持黃弘耀之對價，並
    經彼等當場允諾收受。嗣於94年12月2 日下午3 時40分許，
    經臺灣彰化地方法院檢察署檢察官指揮彰化縣警察局和美分
    局、法務部調查局彰化縣調查站人員至戊○○位在彰化縣線
    西鄉○○村○○路6 號住所，經其同意搜索而查獲，並扣得
    戊○○所有，供其本案交付賄賂犯罪所用之賄選名單2 紙，
    及其所有，非供其預備賄賂買票，亦非供其本案犯罪所用或
    犯罪所得之現金26,100元。嗣員警再依戊○○之供述，分別
    通知如附表所示之投票權人到案，其中吳添枝、黃朝枝及張
    桂花並自行提出實際收受之賄款，由員警查扣總額5,500 元
    之現金，始悉上情。
二、案經臺灣彰化地方法院檢察署檢察官指揮彰化縣警察局和美
    分局、法務部調查局彰化縣調查站查緝，由彰化縣警察局和
    美報告臺灣彰化地方法院檢察署檢察官偵查起訴。
    理  由
一、上揭事實，業據被告戊○○迭於警詢、偵查及本院審理中坦
    承不諱，核與證人郭如珪、吳添枝、林朝連、黃朝枝及張桂
    花分別於警詢及偵查中證述之情節相符，並有被告手抄的賄
    選名單2 紙扣案可佐，此外，復有證人吳添枝、黃朝枝及張
    桂花所提出被告用以交付賄賂之現金5,500 元扣案可佐；且
    證人甲○○、丙○○、丁○○、乙○○、郭如珪、吳添枝、
    林朝連、黃朝枝及張桂花均為本次彰化縣線西鄉鄉長選舉選
    區內具有投票權之人，業據渠等於警詢中證述明確，足徵被
    告自白與事實相符。而被告以每票500 元之代價交付予具有
    投票權之人，又於交付現金之際言明希望支持特定鄉長候選
    人黃弘耀之旨，各該具有投票權人亦均基於收賄之意思允諾
    收受，即具有主觀及客觀上之對價性，核其性質自屬約定他
    人為投票權一定行使所交付之賄賂無訛。本件事證已臻明確
    ，被告犯行至堪認定。
二、按投票行賄罪之處罰分別規定於刑法第144 條及公職人員選
    舉罷免法第90條之1 第1 項，而公職人員選舉罷免法第90條
    之1 第1 項為刑法第144 條之特別法，依特別法優於普通法
    之規定，應優先適用公職人員選舉罷免法。查被告行為後，
    公職人員選舉罷免法部分條文業於94年11月30日經總統以華
    總一義字第09400196881 號令修正公布，依中央法規標準法
    第13條之規定，應自公布日起算之第3 日即同年12月2 日起
    發生效力。該條例經修正後，就對於有投票權之人交付賄賂
    ，而約其投票權為一定行使行為之處罰，其法定刑已從修正
    前之5 年以下有期徒刑，得併科新臺幣400,000 元以上4,00
    0,000 元以下罰金，提高為3 年以上10年以下有期徒刑，得
    併科新臺幣1,000,000 元以上10,000,000元以下罰金，其條
    文修正前後之有期徒刑刑期長短已然有別，經比較新舊法結
    果，以舊法較有利於行為人，故依刑法第2 條第1 項但書規
    定，應適用最有利於被告之修正前同法第90條之1 第1 項規
    定論處。是核被告對附表所示有投票權之人交付賄賂，而約
    其於彰化縣線西鄉鄉長選舉時為投票權之一定行使，所為係
    犯修正前公職人員選舉罷免法第90條之1 第1 項之對於有投
    票權人交付賄賂而約其投票權為一定行使罪。又投票行賄罪
    祇要向有投票權之人，行求期約或交付賄賂或其他不正利益
    ，而約其不行使投票權或為一定之行使，犯罪即告成立；如
    基於概括之犯意，連續向多數有投票權之人為上述投票行賄
    行為者，自仍得成立連續犯（最高法院91年度台上字第6238
    號判決意旨參照），是投票行賄罪所保護之法益雖為投票公
    正性及選舉結果正確性之國家法益，然若行為人基於概括犯
    意而連續為數次之行賄行為，因此數次行賄行為仍會多次侵
    害該一國家法益，自應成立連續犯。則被告先後多次交付投
    票賄賂之犯行，時間緊接，所犯為犯罪構成要件相同之罪名
    ，顯係基於概括犯意反覆為之，應依連續犯之規定論以一罪
    ，並依法加重其刑。又被告犯修正前公職人員選舉罷免法第
    90條之1 第1 項之罪，並在偵查中自白，有卷附偵訊筆錄可
    憑，應依同條第5 項前段之規定減輕其刑，並先加後減之。
    爰審酌被告無視於交付賄賂行為對於民主政治正常發展之嚴
    重妨害，且於政府多方規勸嚇阻投票行賄行為之際，仍心存
    僥倖甘罹刑章，公然發送現金相助候選人參選，其主觀違法
    意識應予嚴加責難，惡性非輕；惟念及被告於犯罪後已能坦
    承犯行，且於本院審理時一再表示悔悟之意，態度非無足取
    ，及其犯罪動機、手段及目的等一切情狀，量處如主文所示
    之刑，併諭知易科罰金之折算標準。另按犯本章之罪或刑法
    分則第六章之妨害投票罪，宣告有期徒刑以上之刑者，並宣
    告褫奪公權，公職人員選舉罷免法第98條第3 項定有明文，
    而此項褫奪公權之宣告，具有強制性，為刑法第37條第2項
    之特別規定，不受宣告6 月以上有期徒刑之限制，法院自應
    優先適用（參考最高法院81年度臺非字第246 號判決意旨）
    。茲被告所犯之罪，經宣告有期徒刑之刑，爰依公職人員選
    舉罷免法第98條第3 項規定，宣告褫奪公權1 年，以示懲儆
    。末查被告未曾受有期徒刑以上刑之宣告，有臺灣高等法院
    被告前案紀錄表1 份在卷可稽，經此科刑教訓，當均知警惕
    而無再犯之虞，本院認其等所宣告之刑，均以暫不執行為適
    當，爰諭知緩刑2 年，以勵自新。扣案之手抄賄選名單2 紙
    ，係被告所有，供其本案買票行賄犯罪所用之物，業據其供
    述在卷，爰依刑法第38條第1 項第2 款宣告沒收。至於同日
    扣案之現金26,100元，被告否認於查獲時係預備供投票行賄
    之用，依卷內證據，亦無法證明被告預備以此部分款項進行
    賄賂（詳後述），自不得就此部分現金併予宣告沒收；另本
    件被告實際交付之賄賂共計19,000元，業據被告供述及前開
    證人證述甚明，其中雖僅5, 500元查扣在案，惟金錢縱經花
    用，亦僅屬所有權移轉，不生滅失而無法執行之問題，是既
    無證據證明未扣案之金錢已滅失，仍應就上開實際交付之賄
    賂總額，應依修正前公職人員選舉罷免法第90條之1 第3 項
    宣告沒收。蓋本條項規定：「預備或用以行求、期約或交付
    之賄賂，不問屬於犯人與否，沒收之。」，係採義務沒收主
    義，故茍屬交付之賄賂，均應宣告沒收，不以當場搜獲扣押
    者為限（最高法院92年度台上字第6659號、93年度台上字第
    1022號刑事判決要旨均參照），且本條項沒收條文既將「交
    付」賄賂置於義務沒收之列，亦明示不問屬於犯人與否均應
    沒收之旨，足徵行賄者交付予他人收受之賄賂亦應依該條全
    數予以沒收，始符立法意旨（最高法院92年度台上字第4106
    號、93年度台上字第1022號刑事判決同此結論，可資參照）
    ；縱令收賄之一方另行成立刑法第143 條第1 項投票受賄罪
    ，而該條第2 項另有沒收之規定，亦無礙本案於諭知行賄者
    罪刑時一併諭知沒收行賄財物之宣告。況公職人員選舉罷免
    法第90條之1 第3 項與刑法第14 3條第2 項之沒收規定間，
    並不存在普通法與特別法或優位法與劣位法之關係，亦無先
    後主從之別，均屬刑法第38條第1 項第2 款之特別規定，自
    無僅於受賄罪裁判時適用刑法第143 條第2 項沒收投票賄賂
    款項，而毋庸在投票行賄部分一併依公職人員選舉罷免法第
    90條之1 第3 項宣告沒收行賄款項之理。至於執行檢察官日
    後是否針對數個沒收宣告予以擇一執行，亦屬執行方法之問
    題，殊不能憑此而置上開「義務沒收主義」之特別規定於不
    顧，附此敘明。
三、公訴意旨雖以：被告戊○○自94年11月29日上午10許起，至
    同年12月2 日下午3 時40分許止，連續於附表所示之地點對
    附表所示之人進行買票而交付賄賂，且於94年12月2 日下午
    3 時40分許為警查獲時，尚備有26,100元準備隨時買票行賄
    ，因認被告係涉犯公職人員選舉罷免法第90條之1 第1 項、
    第2 項之交付賄賂、預備行賄投票罪嫌云云。訊據被告堅決
    否認於94年11月30日後涉有上開犯行，辯稱：伊係於94年11
    月29日對附表所示之人交付賄賂，全部之賄賂均是同一天交
    付；至扣案之26,100元，係伊子女於查獲日前2 、3 天伊完
    成附表所示之買票行為後給的錢，伊當時雖曾想再將錢拿來
    買票，但因沒有對象，又有鄰居因知道伊之前幫黃弘耀買票
    ，勸伊老人家不要亂花錢，故伊於查獲日前就打消將扣案金
    錢拿來買票之念頭等語（參附於警卷之94年12月2 日警詢筆
    錄第3 頁、94年度選偵字第124 號卷第25頁背面、本院審判
    筆錄第7-10頁），則本院審酌：(1)證人黃朝枝於警詢證稱係
    於94年11月29日收受賄款；(2)被告自為警查獲起迄本院審理
    中，對附表所示買票事實均坦承不諱，但對扣案現金始終供
    稱係家用款項，供述一致；(3)扣案金額26,100元，有百元零
    頭，與每票500 元之行賄方式不一致等情，認被告上開供述
    尚非無據；而按所謂「預備」，係指行為人在犯罪意思決定
    後，著手實行犯罪前，所為之準備行為，而因其已為某一行
    為，故與單純之犯意表示不同；查被告雖曾有繼續買票之想
    法，但既僅是想法而未展開任何準備買票作為，自難認已達
    預備之階段；此外，又查無任何積極證據足以證明被告於94
    年12月30日後仍有交付賄賂買票及預備賄選之事實，被告此
    被訴部份，尚屬不能證明其犯罪，惟因公訴人認與前開論罪
    科刑部份，係屬連續犯之裁判上一罪關係，爰不另為無罪之
    諭知。
據上論斷，應依刑事訴訟法第273 條之1 第1 項、第299 條第1
項前段，修正前公職人員選舉罷免法第90條之1 第1 項、第3 項
、第5 項前段、公職人員選舉罷免法第98條第3 項，刑法第11條
前段、第2 條第1 項但書、第56條、第41條第1 項前段、第37條
第2 項、第74條第1 款、第38條第1 項第2 款，罰金罰鍰提高標
準條例第2 條，判決如主文。
本案經檢察官鮑慧忠到庭執行職務。
中    華    民    國    95    年    3     月    17    日
                  刑事第一庭    審判長法  官  周淡怡
                                      法  官  周莉菁
                                      法  官  吳永梁
以上正本證明與原本無異。
如不服本判決，應於判決送達後10日內，向本院提出上訴狀（須
附繕本）。
中    華    民    國    95    年    3     月    17    日
                                      書記官  陳美敏
附表：
┌──┬───┬───────────────┬──┬─────────┐
│編號│姓  名│  行      賄      地      點  │票數│行賄金額（新臺幣）│
├──┼───┼───────────────┼──┼─────────┤
│ 1  │甲○○│彰化縣線西鄉○○村○○路12號  │2 票│1,000 元（未扣案）│
├──┼───┼───────────────┼──┼─────────┤
│ 2  │丙○○│彰化縣線西鄉○○村○○路114 號│2 票│1,000 元（未扣案）│
├──┼───┼───────────────┼──┼─────────┤
│ 3  │丁○○│彰化縣線西鄉○○村○○路9 號  │8 票│4,000 元（未扣案）│
├──┼───┼───────────────┼──┼─────────┤
│ 4  │乙○○│彰化縣線西鄉○○村○○路48號  │6 票│3,000 元（未扣案）│
├──┼───┼───────────────┼──┼─────────┤
│ 5  │郭如珪│彰化縣線西鄉○○村○○路75號  │2 票│1,000 元（未扣案）│
├──┼───┼───────────────┼──┼─────────┤
│ 6  │吳添枝│彰化縣線西鄉○○村○○路150號 │1 票│500 元（扣案）    │
├──┼───┼───────────────┼──┼─────────┤
│ 7  │林朝連│彰化縣線西鄉○○村○○路54號  │7 票│3,500 元（未扣案）│
├──┼───┼───────────────┼──┼─────────┤
│ 8  │黃朝枝│彰化縣線西鄉○○村○○路133號 │5 票│2,500 元（扣案）  │
├──┼───┼───────────────┼──┼─────────┤
│ 9  │張桂花│彰化縣線西鄉○○村○○路54號  │5 票│2,500 元 （扣案） │
└──┴───┴───────────────┴──┴─────────┘
附錄論罪科刑法條：
修正前公職人員選舉罷免法第90條之1
對於有投票權之人，行求期約或交付賄賂或其他不正利益，而約
其不行使投票權或為一定之行使者，處5 年以下有期徒刑，得併
科新台幣40萬元以上4 百萬元以下罰金。
預備犯前項之罪者，處 1 年以下有期徒刑。
預備或用以行求期約或交付之賄賂，不問屬於犯人與否，沒收之
。
犯第1 項或第2 項之罪，於犯罪後六個月內自首者，減輕或免除
其刑；因而查獲候選人為共犯者免除其刑。
犯第1 項或第2 項之罪，在偵查中自白者，減輕其刑；因而查獲
候選人為共犯者，減輕或免除其刑。


司法院資訊處製作；財團法人民間司法改革基金會備份。
